【裁判字號】    98,上,160
【裁判日期】    980602
【裁判案由】    侵權行為損害賠償
【裁判全文】
臺灣高等法院民事判決                   98年度上字第160號
上  訴  人    乙○○
                          號
兼訴訟代理人  丙○○○
上  訴  人    甲○○
兼訴訟代理人  戊○○
被上訴人      丁○○
上列當事人間侵權行為損害賠償事件，上訴人對於中華民國97年
11月28日臺灣板橋地方法院97年度重訴字第142號第一審判決提
起上訴，98年5月19日言詞辯論終結，判決如下：
    主  文
原判決除確定部分外，關於駁回上訴人下開第二項之訴部分，並
訴訟費用（除確定部分外）之裁判均廢棄。
上開廢棄部分，被上訴人應再給付上訴人每人各新台幣壹佰萬元
，及均自民國九十七年一月九日起，至清償日止，按年息百分之
五計算之利息。
第一、二審訴訟費用除確定部分外，由被上訴人負擔。
    事實及理由
壹、程序方面：
    本件被上訴人經合法通知，未於言詞辯論期日到場，核無民
    事訴訟法第386條各款所列之情形，爰依上訴人之聲請，由
    其一造辯論判決。合先敘明。
貳、實體方面：
一、上訴人主張：
    (一)上訴人乙○○、丙○○○為死者吳嘉振之父母；上訴人戊
      ○○、甲○○為死者廖珮吟之父母。又死者吳嘉振及廖珮
      吟同住於臺北縣新莊市○○路192號3樓（下稱系爭建物）
      ，該建築物係鋼筋混凝土4層樓連棟式建築，第1層樓由訴
      外人盧玉惠經營「奇威名品服飾店」，第2層樓則供其所
      僱用之服飾店員即被上訴人丁○○居住及作為服飾店之儲
      藏室使用，第4層樓則未使用，盧玉惠並在第2層樓客廳沙
      發椅及木製電視櫃擺放高梁酒約5瓶，及以米酒頭浸泡梅
      子及中藥之酒類共3桶。盧玉惠明知被上訴人平日有在第2
      層樓抽煙之習慣，任由被上訴人在2樓抽煙用火不慎，以
      及2樓擺設之木製家具、裝潢及大量之酒類助燃物，甚易
      引發火災，而盧玉惠非但未制止及管制，竟仍任由被上訴
      人持續在2樓抽煙。而被上訴人既有抽煙習慣，應注意抽
      煙未將煙蒂熄滅即行丟棄，如接觸易燃物品將引起火災，
      2樓之易燃及助燃物品將助長火勢擴大災情。嗣被上訴人
      於民國95年5月19日下午2時許在2樓抽煙後，竟未將煙蒂
      熄滅即予以丟棄，其人隨之下樓上班，而被上訴人隨意丟
      棄之未熄滅煙蒂之火種，竟引發2樓易燃物品之燃燒，再
      加上盧玉惠所擺設之酒類助燃，火勢猛烈燒毀2樓並竄燒
      至3樓，致被害人吳嘉振及廖珮吟吸入過量濃煙，因吸入
      性窒息而死亡。被上訴人對被害人吳嘉振及廖珮吟之死亡
      負有過失致死罪責，依法應負損害賠償責任。
    (二)又上訴人分別為吳嘉振及廖珮吟之父母，上訴人得請求之
      賠償項目及金額詳列如下：
      1.上訴人乙○○部分：
        (1)殯葬費：新台幣（下同）35萬元。
        (2)扶養費：依94年台灣地區簡易生命表記載，男性平均
          壽命為74.49歲，女性則為80.78歲；按行政院主計處
          公佈之94年家庭收支調查報告，高雄市地區平均每人
          月消費支出1萬7,846元，因物價波動因素，上訴人以
          每月2萬元為標準，合計每人每年請求扶養費24萬元
          。又以法定退休年齡60歲起算至74.49歲，尚有14.49
          年，依霍夫曼計算法扣除中間利息其扶養費用為283
          萬7,081元。
        (3)精神慰撫金：200萬元。
        (4)準此，上訴人乙○○得請求之金額，共計518萬7,081
          元。
      2.上訴人丙○○○部分：
        (1)扶養費：依94年台灣地區簡易生命表記載，男性平均
          壽命為74.49歲，女性則為80.78歲；按行政院主計處
          公佈之94年家庭收支調查報告，高雄市地區平均每人
          月消費支出1萬7,846元，因物價波動因素，上訴人以
          每月2萬元為標準，合計每人每年請求扶養費24萬元
          。若以法定退休年齡60歲起算至80.78歲尚有20.78年
          ，依霍夫曼計算法扣除中間利息其扶養費用為362萬
          7,857元。
        (2)精神慰撫金：200萬元。
        (3)準此，上訴人丙○○○得請求之金額，共計562萬
          7,857元。
      3.上訴人戊○○部分：
        (1)殯葬費：35萬元。
        (2)扶養費：依94年台灣地區簡易生命表記載，男性平均
          壽命為74.49歲，女性則為80.78歲；按行政院主計處
          公佈之94年家庭收支調查報告，高雄市地區平均每人
          月消費支出1萬7,846元，因物價波動因素，上訴人以
          每月2萬元為標準，合計每人每年請求扶養費24萬元
          。若以法定退休年齡60歲起算至74.49歲尚有14.49年
          ，依霍夫曼計算法扣除中間利息其扶養費用為283萬
          7,081元。
        (3)精神慰撫金：200萬元。
        (4)準此，上訴人戊○○得請求之金額，共計518萬7,081
          元。
      4.上訴人甲○○部分：
        (1)扶養費：依94年台灣地區簡易生命表記載，男性平均
          壽命為74.49歲，女性則為80.78歲；按行政院主計處
          公佈之94年家庭收支調查報告，高雄市地區平均每人
          月消費支出1萬7,846元，因物價波動因素，上訴人以
          每月2萬元為標準，合計每人每年請求扶養費24萬元
          。若以法定退休年齡60歲起算至80.78歲尚有20.78年
          ，依霍夫曼計算法扣除中間利息其扶養費用為362萬
          7,857元。
        (2)精神慰撫金：200萬元。
        (3)準此，上訴人甲○○得請求之金額，共計562萬7,857
        元。
      5.綜上，上訴人得依侵權行為之法則，請求被上訴人給付
        上訴人乙○○518萬7,081元、上訴人丙○○○562
        萬7,857元、上訴人戊○○518萬7,081元、上訴人
        甲○○562萬7,857元，及均自起訴狀繕本送達之翌日起
        至清償日止，按年息百分之5計算利息之判決（原審判
        命被上訴人應給付上訴人乙○○135萬元、上訴人丙○
        ○○100萬元、上訴人戊○○135萬元、上訴人甲○○
        100萬元，及均自97年1月9日起至清償日止，按年息百
        分之5計算之利息，而駁回上訴人其餘之請求。上訴人
        對其敗訴部分，上訴人每人對其中70萬元扶養費、30萬
        元慰撫金，合計各100萬元部分聲明不服，提起上訴，
        其餘部分未聲明不服，則該部分已確定在案）。並上訴
        聲明：(一)原判決除確定部分外，關於下開第二項之訴部
        分廢棄。(二)上開廢棄部分，被上訴人應再給付上訴人每
        人各100萬元，及均自97年1月9日起至清償日止，按年
        息百分之五計算利息。
二、被上訴人部分：系爭建物非伊一人居住，不可全部歸責於伊
    。伊學歷為高中畢業，從事販售成衣為業，每月所得約2萬
    餘元，並無任何動產或不動產，上訴人請求金額顯屬過高云
    云，資為抗辯。並答辯聲明：上訴駁回。
三、兩造不爭執事項：
    (一)關於本件上訴人所請求之殯葬費、扶養費，及原審所判決
      之金額不爭執。
    (二)關於被上訴人刑事過失致死部分，已經判決確定，並已執
      行完畢等事實，為兩造所不爭執（見本院卷第39頁之筆錄
    ），且有殯葬費用收款憑證及繳納收據、估價單、明細表、
    戶籍謄本可證（見原審重訴字卷第53頁至第67頁），堪信為
    真實。
四、本件經依民事訴訟法第463條準用同法第270條之1第1項第3
    款規定，整理爭點並協議簡化爭點後，兩造同意就本院98年
    4月6日準備程序中，兩造協議簡化之爭點為辯論範圍。（見
    本院卷第47頁之筆錄）茲僅就兩造之爭執點，分述如下：
    (一)按刑事訴訟判決所認定之事實，固非當然有拘束民事訴訟
      判決之效力，但民事法院調查刑事訴訟原有之證據，而斟
      酌其結果以判斷事實之真偽，並於判決內記明其得心證之
      理由，即非法所不許（最高法院69年台上字第2674號及49
      年台上字第929號判例意旨參照）。本院自得調查刑事訴
      訟中原有之證據，斟酌其結果以判斷其事實。
    (二)經查，本件事故之發生，係訴外人盧玉惠自91年4月20日
      起向訴外人徐曾月琴承租系爭建物，並於該處1樓經營「
      奇威名品」服飾店，2樓則作為儲藏室及供其與該服飾店
      店員即被上訴人（自94年8月間起受僱）日常生活起居使
      用（設有2間臥室及客廳、衛浴、廚房各1間），至於3樓
      原係空屋，嗣於94年8月間，因丙○○○（盧玉惠之友人
      ）之子吳嘉振北上就讀私立輔仁大學，盧玉惠遂將3樓（
      隔有1房1廳1衛浴間）提供予吳嘉振居住使用，4樓則閒置
      無人使用。又被上訴人有抽菸之習慣，原應注意菸蒂倘未
      熄滅，如接觸可燃物品時，極易引起火災燃燒，且其對於
      平日抽菸所在之地點即2樓客廳擺放有沙發椅、木製電視
      櫃等易燃物品亦非不知，詎被上訴人於95年5月19日下午
      2時餘，在上址2樓客廳抽菸後，於離開至1樓服飾店繼續
      上班之前，原應注意上開情事，而依其經驗能力及客觀狀
      況，復無不能注意之情事，其竟疏於注意確認丟棄於該處
      之菸蒂是否完全熄滅，未妥善處理即逕行離去，致使該菸
      蒂之微小火種繼續蓄熱而於2樓客廳西側靠沙發處起火燃
      燒引發火災。嗣於同日16時30分許，在上址服飾店對面即
      臺北縣新莊市○○路205號「Lee cooper」店家工作之周
      筱如發現有火舌從該處2樓窗戶竄出，隨即急電臺北縣政
      府消防局人員前往處理，惟此時火勢甚為猛烈，已由2樓
      客廳西側靠近臺北縣新莊市○○路側之外牆窗戶竄流至3
      樓客廳靠近窗戶處，並引發濃煙及高溫，致使斯時位於3
      樓之吳嘉振及其友人廖珮吟2人均因而吸入過量濃煙，導
      致吸入性窒息（倒臥於3樓客廳近走道處），雖經消防局
      人員將渠等救出火場緊急送醫，惟仍均不治死亡。迨消防
      局人員於同日17時許將火勢完全控制撲滅，火災延燒之結
      果，該住宅構成之重要部分固未因燒燬而喪失效用，惟仍
      燒燬2、3、4樓之窗戶、內部隔間、天花板裝潢及電器、
      傢俱等物，致生公共危險，而被上訴人因過失致人於死之
      刑責部分已判處有期徒刑壹年肆月，減為有期徒刑捌月確
      定之事實，為兩造所不爭執，且有台灣板橋地方法院96年
      度易字第1245號刑事判決可考（見原審重訴字卷第5頁至
      第13頁），足證被上訴人確有因過失致人於死之侵權行為
      。則上訴人本於侵權行為之法律關係，請求被上訴人賠償
      損害，自屬有據。
    (三)按不法侵害他人致死者，對於支出醫療及增加生活上需要
      之費用或殯葬費之人，亦應負損害賠償責任；被害人對於
      第三人負有法定扶養義務者，加害人對於該第三人亦應負
      損害賠償責任；又不法侵害他人致死者，被害人之父、母
      、子、女及配偶，雖非財產上之損害，亦得請求賠償相當
      之金額，民法第192條第1項、第2項、第194條分別定有明
      文。茲就上訴人分別請求之殯葬費、扶養費及精神慰撫金
      等各項損害金額，分述如下：
      1.關於殯葬費部分：
        上訴人乙○○、戊○○分別主張其等各支出35萬元之喪
        葬費，並提出收款憑證、臺北縣立殯儀館使用設施規費
        繳納收據等件為證（見原審重訴字卷第53頁至第61頁）
        ，被上訴人對此費用亦不爭執（見本院卷第47頁之筆錄
        ），且對此部分未提起上訴，本院自無庸再為審酌，先
        此敘明。
      2.關於扶養費部分：
        按94年度台灣地區簡易生命表記載，男性平均壽命為
          74.49歲，女性為80.79歲（見本院卷第61頁之平均餘
          命表）；又按行政院主計處公佈之94年家庭收支調查
          報告，高雄市地區平均每人月消費支出1萬7,846元（
          見本院卷第62頁之消費支出表）。
        本件上訴人乙○○、戊○○主張自60歲起算至74.49
          歲，尚有14.49年，自屬可採。則以每月1萬7,846元
          計算，合計每人每年得請求扶養費21萬4,152元（計
          算式為：1萬7,846元×12＝21萬4,152元）；且均有
          配偶、及另一子女（乙○○另有一子吳嘉展、戊○○
          另有一子廖樑璋--見本院卷第60頁背面之筆錄），均
          應負扶養義務；而吳嘉展於68年12月13日出生（見原
          審重訴字卷第67頁之戶籍謄本），於本件事故發生時
          （即95年5月19日）已成年，自須負扶養義務，則上
          訴人乙○○得請求法定扶養費為79萬3,034元【計算
          式：｛21萬4,152元×10.00000000（此為應受扶養14
          年之霍夫曼係數）+21萬4,152元×0.49×（
          11.00000000-00.00000000）｝÷3（負扶養人數）＝
          79萬3,034元，小數點以下四捨五入】。另上訴人戊
          ○○之子廖樑璋為79年1月20日出生（見原審重訴卷
          第63頁之戶籍謄本），於20歲前尚無扶養父母能力，
          須於20歲後始計算扶養義務。故戊○○得請求法定扶
          養費，於99年1月20日前，其應負扶養義務之人為2人
          ，99年1月20日以後，應負扶養義務之人始為3人；又
          戊○○於44年6月27日出生（見原審重訴字卷第64頁
          之戶籍謄本），得請求之法定扶養費為79萬3,034元
          【計算式：｛21萬4,152元×10.00000000（此為應受
          扶養14年之霍夫曼係數）+21萬4,152元×0.49×（
          11.00000000-00.00000000）｝÷3（負扶養人數）＝
          79萬3,034元，小數點以下四捨五入】。是上訴人乙
          ○○、戊○○每人僅請求70萬元扶養費，自屬有據。
        上訴人丙○○○、甲○○主張自60歲起算至80.79歲
          尚有20.79年，自屬可採。則以每月1萬7,846 元計算
          ，合計每人每年得請求扶養費21萬4,152元（計算式
          為：1萬7,846元×12＝21萬4,152元）；且均有配偶
          、及另一子女（丙○○○另有一子吳嘉展、甲○○另
          有一子廖樑璋--見本院卷第60頁背面之筆錄），均應
          負扶養義務。如前所述，丙○○○之子吳嘉展於本件
          事故發生時已成年，自須負扶養義務。另上訴人甲○
          ○之子廖樑璋為79年1月20日出生（見原審重訴卷第
          63頁之戶籍謄本），於20歲前尚無扶養父母能力，則
          須於20歲以後始計算扶養人數。故甲○○得請求法定
          扶養費，於99年1月20日前，其應負扶養義務之人為2
          人，99年1月20日以後，應負扶養義務之人始為3人；
          又甲○○於49年3月12日出生（見原審重訴字卷第63
          頁之戶籍謄本），故上訴人丙○○○、甲○○得請求
          之法定扶養費為103萬5,858元【計算式：｛21萬
          4,152元×14.00000000（即應受扶養20年之霍夫曼係
          數）+21萬4,152元×0.79×（14.00000000-
          00.00000000）｝÷3（受扶養人數）＝103萬5,858元
          ，小數點以下四捨五入】。是上訴人丙○○○、甲○
          ○每人僅縮減請求70萬元扶養費，自屬有據。
        末按上訴人稱目前無業（見本院卷第47頁之筆錄），
          雖上訴人於原審提出事故發生前之收入資料（見原審
          重訴字卷第72頁之資料），然上訴人於事故發生前縱
          有工作，而有謀生能力，惟依民法第1117條第1項規
          定：「受扶養權利者，以不能維持生活而無謀生能力
          者為限。」第2項規定：「前項無謀生能力之限制，
          於直系血親尊親屬，不適用之。」則上訴人於事故發
          生前縱有工作，而有謀生能力，依上開規定，仍得請
          求扶養費。又目前縱能維持生活，但天有不測風雲，
          人有旦夕禍福，並不能推測將來終身均能維持生活，
          自不能逕認無須他人扶養。原判決以：上訴人乙○○
          、丙○○○、戊○○、甲○○現均有工作，顯均能維
          持生活，復乏證據足資證明其後有無法以自己財產維
          持其生活之情事云云，而駁回上訴人此部分之請求，
          尚有可議，而無可維持，附此敘明。
      3.關於慰撫金：
        上訴人乙○○、丙○○○為死者吳嘉振之父母，上訴人
        戊○○、甲○○為死者廖珮吟之父母，其等均因被上訴
        人之過失行為，使受有白髮人送黑髮人之痛苦，其等必
        受有極大精神之痛苦。是上訴人分別請求被上訴人賠償
        精神慰撫金，自屬有據。茲斟酌兩造之身分、地位、經
        濟狀況（見原審重訴字卷第72頁之資料、本院卷第47頁
        之筆錄）及上訴人所受精神痛苦之程度等一切情狀，本
        院認上訴人乙○○、丙○○○、戊○○、甲○○所得請
        求之精神慰撫金各以130萬元為適當。
五、綜上所述，關於殯葬費之請求部分已確定。關於扶養費及慰
    撫金部分，上訴人各得請求被上訴人給付200萬元（即扶養
    費70萬元、慰撫金130萬元），及均自刑事附帶民事起訴狀
    繕本送達之翌日即97年1月9日（見原審附民卷第1頁之簽收
    資料）起至清償日止，按年息百分之5計算之利息，自屬正
    當，應予准許。從而原審就上開應予准許之部分，其中扶養
    費部分全部駁回，慰撫金部分僅准許100萬元，而駁回30萬
    元尚有未洽；上訴論旨指摘原判決此部分不當，求予廢棄改
    判，為有理由，應予廢棄改判如主文第二項所示。
六、至兩造其餘之攻擊或防禦方法及所用之證據，經本院斟酌後
    ，認為均不足以影響本判決之結果，爰不逐一論列，併此敘
    明。
七、據上論結，本件上訴為有理由，依民事訴訟法第450條、第
    78條，判決如主文。
中    華    民    國    98    年    6     月    2     日
                  民事第七庭
                        審判長法  官  鄭三源
                              法  官  邱  琦
                              法  官  王聖惠
正本係照原本作成。
被上訴人如不服本判決，應於收受送達後20日內向本院提出上訴
書狀，其未表明上訴理由者，應於提出上訴後20日內向本院補提
理由書狀（均須按他造當事人之人數附繕本）上訴時應提出委任
律師或具有律師資格之人之委任狀；委任有律師資格者，另應附
具律師資格證書及釋明委任人與受任人有民事訴訟法第466條之1
第1項但書或第2項（詳附註）所定關係之釋明文書影本。
中    華    民    國    98    年    6     月    2     日
                              書記官  廖月女
附註：
民事訴訟法第466條之1（第1項、第2項）：
對於第二審判決上訴，上訴人應委任律師為訴訟代理人。但上訴
人或其他法定代理人具有律師資格者，不在此限。
上訴人之配偶、三親等內之血親、二親等內之姻親，或上訴人為
法人、中央或地方機關時，其所屬專任人員具有律師資格並經法
院認為適當者，亦得為第三審訴訟代理人。


司法院資訊處製作；財團法人民間司法改革基金會備份。
